臺灣臺南地方法院刑事判決　　　　　　　　　　　　　九十年度訴字第一一二二號
　　公　訴　人　臺灣臺南地方法院檢察署檢察官
　　被　　　告　丁○○
　　選任辯護人　吳麗秋
　　被　　　告　乙○○
右列被告等因貪污治罪條例等案件，經檢察官提起公訴（九十年度偵字第三八九八號
、九十年度偵字第五一一七號），本院判決如左：
    主  文
丁○○依據法令從事公務之人員，對於違背職務之行為，收受賄賂，處有期徒刑貳年
陸月，褫奪公權貳年。又教唆對於依據法令從事公務之人員，關於違背職務之行為，
行求賄賂，處有期徒刑壹年肆月，褫奪公權壹年。應執行有期徒刑參年陸月，褫奪公
權貳年。
乙○○對於依據法令從事公務之人員，關於違背職務之行為，行求賄賂，處有期徒刑
陸月，褫奪公權壹年，緩刑貳年。
    事  實
一、丁○○係臺灣臺南看守所（以下簡稱為臺南看守所）戒護課管理員，負責該所新
    收人犯管理及戒護工作，係依據法令從事公務之人員。丁○○因知悉該所新收之
    人犯丙○○有意配業至外掃隊，乃於民國九十年三月二十日夜間主動向丙○○表
    示可以協助處理配業問題，惟須花新臺幣（下同）二至三萬元等語，經丙○○同
    意，並告知其友人乙○○之行動電話號碼供丁○○代為聯繫處理。翌日（九十年
    三月二十一日）上午八時三十分許，丁○○下班返家途中，在高雄縣湖內鄉圖書
    館以行動電話聯繫乙○○，自稱為「黃先生」，表示伊受丙○○之託要向其拿一
    張照片轉交，並與乙○○約定在湖內鄉圖書館碰面，惟因乙○○誤聽而前往臺南
    縣仁德鄉第二圖書館（以下簡稱為仁德圖書館），丁○○乃再前往該處與乙○○
    會面。同日上午九時三十分許，丁○○抵達仁德圖書館後，乙○○先將自己照片
    一張、內裝二千元現金之紅包二個等物置於一牛皮紙袋內交予丁○○，而丁○○
    明知由監外送入受刑人之物品必須經檢查、登記後，始能交付受刑人，伊身為臺
    南看守所戒護課管理員，不得擅自為受刑人遞送物品，竟仍收受該照片及四千元
    之賄賂（丁○○於九十年三月二十二日將該照片帶入交予丙○○）。其後，丁○○向乙○○表示丙○○有意請調外掃隊，指示乙○○應告知丙○○之母親向臺南
    看守所秘書關說，嗣乙○○詢及應否「表示一下」時，則告稱須要三萬元，使乙○○起意向臺南看守所秘書行賄，並於當日下午三時許，陪同陳冷蘭提領三萬元
    備用。迄至九十年三月二十二日上午十時十分許，乙○○駕車載同陳冷蘭攜款前
    往臺南看守所欲找秘書，惟因未事前聯繫、且秘書戊○○不在，孫、陳二人乃先
    行返家；同日下午三時許，乙○○再度前往臺南看守所求見秘書，並於會面時，
    出示上開三萬元賄款，向戊○○秘書行求將依規定不得擔任雜役之丙○○調外掃
    隊，然遭戊○○當場拒絕，並通知政風人員處理而查悉丁○○教唆行賄之行為，
    丁○○則於政風人員訊問時，自白收受乙○○所交付之四千元賄款，並欲自動繳
    交該四千元，但因政風人員拒收，丁○○乃於三月二十六日，邀約乙○○在臺南
    縣仁德鄉嘉南藥理科技大學，將該四千元返還予乙○○，嗣後於檢察官偵訊中，
    復自白上揭收受賄賂犯行。
二、案經臺灣臺南看守所移送臺灣臺南地方法院檢察署檢察官偵查起訴。
    理  由
一、訊據被告乙○○於偵訊及本院審理時，對於受被告丁○○指示，以三萬元向臺南
    看守所秘書戊○○行求將丙○○調外掃隊等情，均坦承不諱；被告丁○○於偵訊
    及本院審理時，亦不否認九十年三月二十一日在仁德圖書館收受被告乙○○所交
    付之四千元紅包，並將乙○○之照片帶入看守所交予丙○○，以及告知被告乙○○可以攜款找戊○○秘書關說丙○○配業之事。核諸被告二人前開自白，就被告
    乙○○於九十年三月二十一日交付四千元紅包給被告丁○○，並要求丁○○代轉
    照片一張予丙○○；以及被告丁○○指示被告乙○○帶同陳冷蘭、現金三萬元向
    臺南看守所秘書關說丙○○配業之事等情均大致相符，證人丙○○、看守所秘書
    戊○○分別於偵訊及本院審理時所為陳述亦均契合，被告二人前開供詞，均可信
    為真實，被告乙○○犯行事證明確，可以認定。被告丁○○雖爭執該四千元紅包
    之給付方式，辯稱伊收受被告乙○○所交付之牛皮紙袋後，發覺其中包含兩個紅
    包，當即將紅包返還予乙○○，係乙○○表示該兩個紅包一個是要感謝伊代轉照
    片之辛勞，另一個則是要給看守所管理員請其關照丙○○，並將紅包自車窗丟入
    伊車內後即行離去，伊追趕不及始未予返還云云，惟查，被告乙○○於偵訊及本
    院審理時，均明白供稱其於九十年三月二十一日與被告丁○○在仁德圖書館見面
    時，係先將裝有照片、紅包之牛皮紙袋交給丁○○後，被告丁○○再提及向秘書
    關說丙○○配業之事，審諸被告乙○○與丁○○同案被訴，二人間對於事實之陳
    述均可能影響對方之罪責認定，且乙○○前與丁○○並無怨隙，衡情亦無刻意誣
    陷丁○○之理；參酌被告丁○○最初與乙○○聯絡時，乃自稱為從事保險業之「
    黃先生」，並未以真實身分與乙○○接洽，被告丁○○對此雖解釋係為避免乙○○知悉伊身分後，有不當之要求，然丁○○與乙○○會面之目的既在聯繫轉交照
    片、及安排丙○○配業之事，論理自應表明身分，始能取得被告乙○○之信任，
    而竟以虛偽身分與其接洽，動機已不單純；又被告丁○○一再強調伊與乙○○會
    面時，係先談有關丙○○配業之事，其後方收受乙○○所交付之照片，惟被告丁○○、乙○○二人對於最初聯繫時，丁○○僅提及丙○○想要拿一張乙○○照片
    之事，均一致陳述，是被告乙○○前往仁德圖書館與被告丁○○會面時，理應不
    知有配業之問題，則丁○○不從雙方約定之事項談起，卻先提配業之事，似亦不
    合情理，綜上諸點，本院認被告乙○○所述應較可採，而被告丁○○既然明知牛
    皮紙袋內有紅包四千元，仍予收受，伊有收受賄賂之行為，已甚明確，被告丁○○辯稱該紅包係被告乙○○強行給付云云，應屬避重就輕之詞，不足採信。
二、被告丁○○矢口否認有何對於違背職務之事收受賄賂，與教唆對於依據法令執行
    公務之人員行求賄賂等行為，辯稱：
  (1)就涉嫌違反貪污治罪條例第四條第一項第五款之違背職務收受賄賂罪部份：本
    案公訴人指訴被告丁○○涉嫌違背職務收受賄賂，不外乎以被告丁○○收受同案
    被告乙○○所交付之四千元及其本人照片，並於次日上班時違規夾帶入看守所交
    給丙○○為所憑論據。惟查，受刑人之家屬得以書信將照片寄來看守所內，經檢
    查後即可交給受刑人，是以照片之檢查，無非是為確認有無不雅及傷風敗俗之情
    形，故照片並無不准交給受刑人之規定，本件乙○○之照片既非不雅而無不得交
    付之情形，縱未經所內之檢查，將之轉交給丙○○，並無任何違背職務之情形可
    言。更何況，親友之照片並非監所違禁品，非禁止交由受刑人持有，準此，被告
    轉交照片給受刑人乙節，或有違規，但並無發生違背職務之效果，自不該當本罪
    之構成要件，公訴人以違背職務行為之受賄罪起訴被告丁○○，認事用法上顯有
    違誤。又按自首以對於未發覺之罪投案而受裁判為要件，至其方式雖不限於自
    行投案，即託人代理自首或向非偵查機關請求轉送，亦無不可，又犯貪污治罪條
    例第四條至第六條之罪，於犯罪後自首，如有所得並自動繳交全部所得財物者，
    減輕或免除其刑，而有期徒刑減輕者，減輕其刑之二分之一，但同時有免除其刑
    之規定者，其減輕得減至三分之二，刑法第六十六條復有明文。又犯貪污治罪條
    例第四條至第六條之罪，情節輕微，而其所得或所圖得財物或不正利益在新臺幣
    五萬元以下者減輕其刑，該條例第十二條定有明文。經查，被告丁○○在臺南看
    守所就教唆行賄部份進行訪談時，對於其收取紅包乙節，在尚未被臺南看守所發
    覺前，即主動供出。換言之，被告丁○○於看守所調查時，主動向調查人員坦承
    未被發覺之犯行，並退還乙○○交付之四千元，確已符合貪污治罪條例第八條自
    首之要件，是以，縱認定被告丁○○有收受賄賂犯行，亦應依刑法第六十六條之
    規定予以減輕或免除其刑，如認不宜免刑者，依刑法第六十六條之規定亦得減至
    三分之二。又查，本案賄賂金額不過四千元，且被告丁○○已將四千元返還乙○○，亦為孫女不否認之事實，是以根據貪污治罪條例第十二條規定，情節輕微
    ，所得在五萬元以下，應再予以減輕其刑。
  (2)就涉嫌違反貪污治罪條例第十一條第一項關於教唆違背職務行賄罪部份：本件
    公訴人指訴被告涉嫌教唆原無「行賄」意思的乙○○向看守所秘書戊○○行賄，
    目的在促使期能將受刑人丙○○分配到外掃組等語。惟查，被教唆人乙○○僅向
    戊○○表示：讓受刑人丙○○調小單位，希望「他能幫忙」、「關照」等語，是
    以乙○○雖表達「希望幫忙」、「關照」等詞，卻不得據此「推斷」、「擬制」
    其即有要戊○○為違背職務行為之意，蓋「幫忙」及「關照」只是一般社會慣常
    請託之詞，未即含有要該管公務員違背職務、枉法行為之意。而事實上，乙○○
    是基於陳冷蘭拜託，去請秘書關照他兒子，因陳女年事已高，患有重聽，在每次
    探監時又僅能以電話交談情況下，實難以進行溝通，丙○○又患有慢性氣管炎，
    不宜長期在陰暗潮溼之處，基於上情希望將丙○○調至外掃區，以便接見時能面
    對面溝通，是故，上開幫忙乃是基於顧惜人性之合理範圍之請託，顯無要求公務
    員違背職務之意。更何況，將受刑人轉調受刑場所及受刑方式，亦非秘書戊○○之權限，因秘書只是做文書審查，最後決定權限在所長，是故，受刑人之轉調
    既非屬為違背職務之行為，因此即便孫女有行賄，亦不該當違背職務之行賄罪，
    而本法又無明文處罰不違背職務交付賄賂之行為，孫女交付賄賂行為自不構成犯
    罪。進而言之，被教唆人所為非犯罪行為，依教唆犯之從屬性，教唆人自無犯罪
    可言，是公訴人指訴被告丁○○構成違背職務行賄罪之教唆犯，乃屬有誤。本
    案被告丁○○堅稱從未教唆孫女行賄，乃是孫女自己主動表示要「表示一下」，
    此由孫女與被告丁○○相約在圖書館時，會自行備妥二個紅包，一個要送給管理
    員，另一個要送給保險員之行徑，足以證明孫女確有以此酬謝他人之習慣，並非
    因被告丁○○之教唆，她才萌生行賄意思云云。
三、經查：
  (1)依據行政院法務部於八十五年九月十六日修正公布之「受刑人金錢物品保管辦法
    」第三條第一項：「由監外送入受刑人金錢、物品經檢查後，應由經辦人員代收
    ，並填具收據交送入人收執。」，以及本院向臺灣臺南看守所調閱之「臺灣臺南
    看守所物品登記檢查注意事項」第二項物品送入程序所載，均明白規定監外或所
    外送入之物品，必須向監獄或看守所該管單位送入，經檢查後再交予受刑人或在
    押人犯收執。被告丁○○所提出行政院法務部於八十四年十一月二十九日以法84
    監決字第二七七七一號所頒佈之「法務部所屬監獄、少年輔育院、技能訓練所、
    看守所、少年觀護所查禁違品項目表」，雖並未將親友照片列為違禁物，證人即
    臺南看守所戒護課長甲○○於本院審理時，亦證稱「家屬以書信將照片寄來所內
    ，經檢查後可以交給受刑人」等語（本院九十一年四月三日訊問筆錄），可認照
    片並非違禁物品。惟查，前開「保管辦法」、「注意事項」，乃至證人甲○○之
    證詞，均一致強調送入在監、在押人犯之物品，必須經過監所、看守所該管單位
    檢查後，方可交予受刑人或在押人犯；而從監所管制違禁物品流入之觀點而言，
    使流入管道單一化，方有檢查管制之可能性，如由監所人員任意收受、帶入物品
    ，前開管制措施將形同虛設，此一管制目的，復應為每一監所人員（特別是監所
    內負責人犯戒護之人員）所明白認識並嚴格遵循。是被告丁○○明知依規定不得
    接受受刑人親友請託，迴避該管單位之檢查，私自帶入物品交付受刑人，猶為丙○○帶入乙○○之照片，伊之行為係屬違背職務義務之行為，乃無疑義。被告丁○○以該照片並非違禁物品，辯稱並無違背職務之行為云云，並不可採。
  (2)次按如受刑人之刑期為拘役、易服勞役或刑期未滿五年，入監已執行一個月，經
    考核形狀良好並無違背紀律者，監獄固得調用擔任雜役，卷附八十九年五月三日
    修正公布之「法務部所屬各監院所校遴調雜役暨服務員注意事項」第二點第二款
    定有明文，惟同點第三款又規定「累犯二次以上者」，不得調用擔任雜役。而查
    ，丙○○前於八十三年、八十四年間，曾分別因犯傷害罪、懲治盜匪條例案件，
    分別經判處有期徒刑三月、一年確定，並於八十三年十月十三日、八十六年十月
    三十日執行完畢，有丙○○之臺灣高等法院被告全國前案記錄表卷內可佐，則丙○○於八十九年間，三度因竊盜罪經判處有期徒刑一年而於九十年二月十九日入
    監服刑，已屬累犯二次以上，依據前開規定乃不能調用擔任雜役。另據證人即臺
    南看守所秘書戊○○於本院證述，該所外掃隊人員之調用，乃外掃隊主管先報缺
    後，由看守所副所長、秘書、戒護課長三人依據前引規定挑選三名員額，再報由
    所長圈選（本院九十一年四月三日訊問筆錄），則外掃隊人員之最終決定權雖非
    屬證人戊○○，然其仍掌有審核、挑選候選人之職務，亦可認定。是被告乙○○
    以三萬元賄款，行求證人戊○○違反上開規定，將丙○○配業之外掃隊，自屬對
    於違背職務之行為，行求賄賂，被告丁○○辯稱請證人戊○○「幫忙」、「關照
    」丙○○之配業問題，無涉職務之違背云云，亦不可取。
  (3)被告乙○○係因丁○○之指示，始知帶同丙○○之母、以及三萬元賄款向臺南看
    守所秘書戊○○行賄等情，業據被告乙○○於本院審理時明白陳述（本院九十一
    年七月二十二日審判筆錄），審諸監獄、看守所內之人犯管理問題，除監所人員
    以及受刑人外，未曾受過監禁之人理應無所知悉，何況被告二人於九十年三月二
    十一日會面之原始約定目的僅在交付乙○○之照片予丙○○，本院認被告乙○○
    所述，其與被告丁○○會面之前並無行賄關說之概念等語，應可採信。被告乙○○雖在與丁○○會面之前，即自行準備兩個紅包欲致贈代為轉交照片之「黃先生
    」與監所管理人員，惟此種行徑或係出於對監所人員之錯誤印象，認為可以紅包
    打通關節，使相關人員行個方便、對丙○○不加刁難所致，不能遽爾認為被告乙○○有酬謝他人之「習慣」；至於被告乙○○於丁○○告稱應向臺南看守所秘書
    關說時，主動詢問是否要「表示一下」，亦應出於相同心態，而無行賄故意之可
    言，是被告丁○○所辯被告乙○○有酬謝他人之習慣，其向臺南看守所秘書戊○○行賄之故意，並非因伊之教唆行為而形成云云，要屬臨訟卸責之詞，不足採信
    。
    綜上所述，被告丁○○對於違反監所有關受刑人物品送入、保管規定，擅自代轉
    被告乙○○所交付之照片，並收取四千元賄賂，另教唆被告乙○○向臺南看守所
    秘書戊○○行賄關說，意圖使其違背職務，將不可調用雜役之丙○○配業外掃隊
    等行為，事證均已明確，犯行可以認定。
四、核被告丁○○所為，係犯貪污治罪條例第四條第一項第五款之對於違背職務之行
    為，收受賄賂罪，以及刑法第二十九條第一項、前開條例第十一條第一項之教唆
    對於依法令從事公務之人員，關於違背職務之行為，行求賄賂罪；被告乙○○所
    為則係犯前引條例第十一條第一項之對於依法令從事公務之人員，關於違背職務
    之行為，行求賄賂罪。被告丁○○所犯前開二罪，其一乃自身收受賄賂，另一則
    為教唆向他人行賄，二者間難認有何方法結果關係，應係基於個別之犯意而為，
    且行為態樣亦有不同，自須分論併罰，檢察官認被告丁○○所犯前開二罪構成牽
    連犯之裁判上一罪關係，乃有未洽。次查本件案發後，被告乙○○於九十年三月
    二十二日下午三時二十分、三月二十六日上午九時，接受臺南看守所政風室人員
    訊問時，均僅敘及被告丁○○教唆其向秘書行賄關說之事，直至三月二十六日下
    午三時四十分許，被告丁○○接受政風人員訊問時，始自行供稱於三月二十一日
    收受乙○○所交付之四千元紅包之事，被告丁○○並自願繳交該四千元，由政風
    室人員退還乙○○，惟遭政風人員拒絕等情，有被告二人於臺南看守所政風室製
    作之訊問筆錄可考，被告丁○○確於犯罪後，有向政風人員自承收賄之行為，並
    可認有自動繳交犯罪所得財物之意願，事後被告於偵訊中，對於收受被告乙○○
    所交付紅包之部份行為，亦均不否認；然依政風機構人員設置條例第五條第三款
    及該條例施行細則第六條第三款規定，政風機構之職掌，並未包括犯罪之偵查，
    其人員非有偵查訴追犯罪職權之公務員，犯貪污罪者縱在政風機構人員訪談中自
    白犯罪，仍不得依貪污治罪條例第八條第一項規定減輕或免除其刑，被告丁○○
    主張應有前開規定之適用云云，無法採取；惟被告既於偵訊中自白收受賄賂，且
    於政風人員調查時，已有繳交犯罪所得之行為，雖遭政風人員拒絕，然本院認該
    財物無法繳交，不能歸責於被告丁○○，仍應有貪污治罪條例第八條第二項減輕
    其刑規定之適用；其次，被告丁○○所收受之賄款僅四千元，並未超過同條例第
    十二條第一項所定之五萬元，情節輕微，另應依該條項規定，以及刑法第七十條
    規定遞減輕之。而被告乙○○於偵查及審判中，對於其對臺南看守所秘書戊○○
    行求賄賂之行為，均一致自白，應依貪污治罪條例第十一條第三項規定減輕其刑
    。爰審酌被告丁○○身為監所管理人員，漠視監所採行單一管道以控管監外送入
    物品之管制措施，違背職務為受刑人丙○○代轉友人照片，並收受賄款，且教唆
    同案被告乙○○向臺南看守所秘書行賄關說之犯罪手段；丁○○所收取之賄款僅
    有四千元，犯罪所得不高，且事後均已返還乙○○，實際上並無獲得利益，然伊
    所為已經嚴重侵害監所人員之整體形象；被告丁○○犯罪後坦承有收取紅包、指
    示向秘書關說之行為，然否認犯罪之態度。被告乙○○則基於協助友人丙○○配
    業至接見方便職缺，受被告丁○○教唆，向臺南看守所秘書戊○○行求賄賂之犯
    罪動機與手段，以及犯罪後坦承犯行，態度良好等一切情狀，分別量處如主文所
    示之刑，並對被告丁○○所犯收受賄賂部份宣告褫奪公權二年、教唆行賄部份宣
    告褫奪公權一年，被告乙○○行求賄賂之行為宣告褫奪公權一年；再就被告丁○○所宣告刑度部份，定其應執行刑，以及從上開二褫奪公權宣告中，採最長期間
    宣告褫奪公權二年。末查，被告乙○○前未曾受有期徒刑以上宣告，有臺灣高等
    法院被告全國前案紀錄表卷內可憑，被告乙○○因憂心丙○○在監服刑，且對監
    所管理、風紀有所誤解，因此受被告丁○○教唆，向臺南看守所秘書行求賄賂，
    行為固然違法，然情狀顯有可憫，爰併宣告緩刑二年，以勵自新。被告丁○○因
    犯前開收受賄賂罪所得之財物四千元，已經於九十年三月二十六日返還被告乙○○，此為被告二人所一致供陳，是被告丁○○已無犯罪所得財物之可言，乃不另
    依貪污治罪條例第十條第一項予以追繳沒收，附此敘明。
據上論斷，應依刑法第二百九十九條第一項，貪污治罪條例第二條、第四條第一項第
五款、第十一條第一項、第二項、第三項、第八條第二項、第十二條第一項、第十七
條，刑法第十一條前段、第二十九條第二項、第三十七條第二項、第五十一條第五款
、第八款、第七十四條第一款，判決如主文。
本件經檢察官陳明進到庭執行職務。
中      華      民      國    九十一    年      八      月      五      日
                              臺灣臺南地方法院刑事第五庭
                                      審  判  長  法官  陳振謙
                                                  法官  石家禎
                                                  法官  吳坤芳
右正本證明與原本無異。
如不服本判決，應於判決送達後十日內向本院提出上訴狀( 應附繕本 )。
                                                書記官  張豐榮
中      華      民      國    九十一    年      八      月      五      日
附錄論罪科刑法條：
貪污治罪條例第四條
有下列行為之一者，處無期徒刑或十年以上有期徒刑，得併科新台幣一億
元以下罰金：
一  竊取或侵占公用或公有器材、財物者。
二  藉勢或藉端勒索、勒徵、強占或強募財物者。
三  建築或經辦公用工程或購辦公用器材、物品，浮報價額、數量、收取
    回扣或有其他舞弊情事者。
四  以公用運輸工具裝運違禁物品或漏稅物品者。
五  對於違背職務之行為，要求、期約或收受賄賂或其他不正利益者。
前項第一款至第四款之未遂犯罰之。
貪污治罪條例第十一條
對於第二條人員，關於違背職務之行為，行求、期約或交付賄賂或其他不
正利益者，處一年以上七年以下有期徒刑，得併科新台幣三百萬元以下罰
金。
不具第二條人員之身分而犯前項之罪者，亦同。
犯前二項之罪而自首者，免除其刑；在偵查或審判中自白者，減輕或免除
其刑。
